【裁判字號】    95,判,585
【裁判日期】    950427
【裁判案由】    政府採購法
【裁判全文】
最  高  行  政  法  院  判  決
                                     95年度判字第00585號
上  訴  人  甲○○
送達代收人  張天欽律師
被 上訴 人  台灣電力股份有限公司核能火力發電工程處龍門施
            工處
代  表  人  乙○○
訴訟代理人  廖穎愷  律師
上列當事人間因政府採購法事件，上訴人對於中華民國93年10月
28日臺北高等行政法院92年度訴字第1368號判決，提起上訴。
本院判決如下：
    主  文
上訴駁回。
上訴審訴訟費用由上訴人負擔。
    理  由
一、本件上訴人主張略以：一、本案件標案之應徵須知，關於評
    選程序依序為投標文件審查、實地會勘、勘選評比、議價及
    決標等過程。其中在投標文件審查階段，包含土地需求條件
    及應提出之文件。若上訴人之投標已通過投標文件審查階段
    ，上訴人之投標當屬符合該等土地需求條件無疑，即使有某
    項條件未能符合，招標機關既准許通過投標文件審查階段土
    地需求之條件，嗣後自不得再以與之有關之條件不符，否准
    上訴人之投標。本件被上訴人既已就系爭土地為實地會勘，
    足見上訴人之投標文件業經被上訴人審查合於投標文件之規
    定，原審判決既認上訴人投標文件業已合於投標文件之規定
    ，卻再以該規定中關於區塊面積要求之條件，認上訴人並不
    符合，而為不利上訴人之判斷，判決理由矛盾。二、按行政
    程序法第8條「行政行為應以誠實信用之方法為之，並應保
    護人民正當合理之信賴」。故如行政機關已有予以人民之信
    賴行為，自不得嗣後無理由之變更該等行為或為相反之主張
    。本件上訴人既已通過投標文件審查階段，被上訴人自已與
    上訴人合理之信賴，信賴所投標之土地並無不符合應徵須知
    之土地需求條件。而亦經原判決所肯認符合。被上訴人嗣以
    分割後之區塊面積不足、土地畸零而否准上訴人之投標，顯
    然罔顧上訴人之信賴，違背行政程序法第8條之規定。原審
    判決未顧及此，判決顯有不適用法規之違法。三、查本件招
    標乃被上訴人所進行第三次公開招標程序。上訴人於87年被
    上訴人第一次辦理採購投標時以相同之土地投標，該次上訴
    人之土地不僅文件審查通過，實地勘查通過，亦進入議價程
    序，後因議價不成而未得標。然上訴人以相同之土地投標，
    在二次招標之內部規劃設計幾乎相同，87年採購之內部規劃
    書反而較嚴格之情形下，被上訴人認87年上訴人之投標符合
    ，91年之投標竟認不符合，上訴人顯然受有非正當理由之差
    別待遇。原判決反認定本次招標「土地徵求條件」被上訴人
    應「條件較為嚴格」之應徵須知所規定之條件為審核，故未
    為相同處理，除違反行政程序法之平等原則外，亦顯然有採
    證與卷證資料不足之違法。四、按「行政機關依裁量權所為
    之行政處分，以其作為或不作為逾越權限或濫用權力者為限
    ，行政法院得予以撤銷」，行政程序法第201條定有明文，
    即行政法院對於行政機關行使裁量權所做成之裁量處分，本
    有司法審查之權限。若行政機關行使裁量權之過程或結果，
    有逾越權限或濫用權力之情形，該處分顯然違法，行政法院
    本有撤銷權限。倘行政法院未就行政機關之裁量予以合目的
    性、合法性之審查，率以尊重行政機關之專業判斷，或無從
    審查行政機關之判斷違法與否，顯然違反行政程序法第201
    條之規定。為此，訴請廢棄原判決，撤銷訴願決定及原處分
    等語。
二、被上訴人則以：一、招標機關完成文件審查者，尚須經「會
    勘」程序，在會勘程序中，招標機關尚得視個案特性及實際
    需要，實質審查是否適合需要。上訴人投標之土地確有分割
    數處畸零不夠方整，不符被上訴人內部規劃之情形，被上訴
    人予以退件洵屬有理。二、不論是應徵須知或法規明文，皆
    已表示並非因招標機關已完成文件審查，即應無條件認為符
    合實際需要，進入勘選評比程序，否則會勘程序即形同具文
    。因此，縱使招標機關已完成文件審查，並無從使投標人合
    理信賴其所投標之土地，必定符合招標機關實際需要。三、
    二次採購案，無論上訴人所提供之土地，或被上訴人所設定
    條件及專案小組成員，均不相同。上訴人以87年採購，被上
    訴人已同意進行協商，本次為相同處理，有違平等原則云云
    ，自不足採。四、被上訴人根據「機關指定地區採購房地產
    作業辦法」第9條之規定，製作勘查記錄，針對「土地方面
    」、「產權方面」、「價格方面」，交由專業小組進行審查
    ，足認被上訴人已參酌個案特性及實際需要始作決定，並未
    逾越裁量權範圍等語，資為抗辯。
三、原審斟酌全辯論意旨及調查證據之結果，以：本件被上訴人
    辦理系爭採購案，上訴人以起訴狀所附之附圖一地籍圖謄本
    所示之土地參與投標，被上訴人於實地會勘後，以上訴人所
    提供之系爭土地「基地分割數處，部分畸零不夠方整，對於
    規劃方面不盡理想，故不適合本次用地要求」為由，將上訴
    人投標文件退還，此為兩造所不爭執，並有第四核能發電廠
    有眷備勤房屋建築基地專案小組91年9月19日會勘紀錄影本
    乙份附卷足稽。惟上訴人主張系爭土地並無「分割數處畸零
    不夠方整及不符被上訴人內部規劃」等情形，已符合應徵須
    知所定之土地需求條件，被上訴人應令上訴人之投標得以進
    入評比及議價程序，詎被上訴人竟以應徵須知第四點所訂之
    評比項目中之「(3)其他」退回上訴人之投標，顯有未合云云
    。被上訴人則以上訴人之系爭土地確有「分割數處畸零不夠
    方整及不符被上訴人內部規劃」之情形，被上訴人將上訴人
    投標文件退還，並無不合等語。因此，本件應審究者，為被
    上訴人認上訴人所提供之土地不適合用地需求，未進入勘選
    評比，而將投標文件退還，是否有理﹖經查：(一)按「勘選評
    估及決選原則：1.投標文件經買方初步審查合於投標文件規
    定者，應配合買方通知至實地會勘。2.經勘選評比後：(1)適
    合需要者為一家者，經初步協商，並陳報本公司董事會審議
    通過後，再通知辦理議價及決標。(2)適合需要者在二家以上
    時，經初步協商，依適合需要序位，就最適合需要者陳報本
    公司董事會審議通過後，再通知辦理議價及決標」，應徵須
    知第4點定有明文，足見本件評選程序依序區分為投標文件
    審查、實地會勘、勘選評比、初步協商、陳報董事會審議、
    議價及決標等過程。本件被上訴人既已就系爭土地為實地會
    勘，足見上訴人之投標文件，業經被上訴人審查合於投標文
    件規定。(二)「廠商文件經審查符合者，機關應辦理實地勘查
    。前項實地勘查，得視個案特性及實際需要，擇下列事項蒐
    集或查證相關資料，作成勘查記錄，必要時並拍照存證。一
    、土地部分(一)依應徵土地地號、地籍圖謄本及土地登記謄本
    ，查核土地之地段、地號、地目、等則．．．等資料；(四)應
    徵土地之地形、地勢、位置及面積是否符合計劃用途。面臨
    道路現有寬度、計劃拓寬寬度與其對人員及必須進出之車輛
    、物料及引進之地下管線等之出入有無不便或阻礙等情形；
    (六)應徵土地內應查明有無．．．既成道路等，及其嗣後變更
    處理有無困難」，機關指定地區採購房地產作業辦法第9條
    第1項、第2項第1、4、6款定有明文。顯然機關於辦理會勘
    時，得查核應徵土地之地段、地號、地目、等則等資料是否
    符合計劃用途、道路寬度有無不便或阻礙、有無既成道路及
    其嗣後變更處理有無困難等情。又同辦法第10條第1項規定
    ：「機關辦理實地勘查後，應依廠商應徵文件及勘查記錄，
    就房地情況、交通情形、環境衛生、價格、發展潛力、有無
    現存或潛在糾紛或效益分析等，認定適合需要者」，足見在
    「會勘」程序，機關得實質審查該投標土地是否符合需要，
    如不符合需要，機關得予以退件，不能因機關已進行會勘程
    序，即無條件地認為應進入勘選評比程序。(三)查「機關辦理
    採購，應以維護公共利益及公平合理為原則，對廠商不得為
    無正當理由之差別待遇。辦理採購人員於不違反本法規定之
    範圍內，得基於公共利益、採購效益或專業判斷之考量，為
    適當的採購決定」，政府採購法第6條第1、2項定有明文。
    本件被上訴人為購置第四核能發電廠有眷備勤房屋建築用地
    ，訂定「應徵須知」，足見「應徵須知」係被上訴人為採購
    建築用地，本於特別之考量所訂定，因此，被上訴人於採購
    時，除應遵守政府採購法及機關指定地區採購房地產作業辦
    法等相關規定外，尤應注意「應徵須知」對需求之土地所設
    條件，就上訴人投標之土地予以審核。(四)「應徵須知」第一
    部分第1條第2項規定：「基地如經計劃道路切割，則切割後
    之區塊面積未達600坪者，本公司不予接受」。查上訴人所
    有之系爭土地除遭仁義街貫穿外，尚有三條計劃道路穿插其
    間，此有地籍圖謄本為証，上訴人對此事實亦不爭執。而仁
    義街北側之兩區塊（分別為A、B區塊），南側則分成一大、
    二小區塊（分別為C、D、E區塊）。其中區塊Ａ坐落臺北縣
    貢寮鄉○○段澳底小段229,230地號土地，面積分別為691平
    方公尺、912平方公尺，共1603平方公尺，計484.9075坪，
    區塊Ｅ坐落臺北縣貢寮鄉○○段澳底小段236之5、237之2、
    237之5地號土地，面積分別為402平方公尺、349平方公尺、
    672平方公尺，共1423平方公尺，計403.4575坪，此有被上
    訴人區塊A、區塊E部分坪數計算結果表附於公共工程會（以
    下稱公程會）卷宗內，上訴人對此計算結果表並不爭執，足
    見被上訴人上開計算結果表無誤，顯見上訴人之系爭土地，
    部分已不符前開應徵須知之規定。又應徵須知第一部分第1
    條第3項規定：「基地及每一區塊，可供配置寬度及深度最
    小40公尺以上」，即不論總基地或切割後之區塊，可供配置
    寬度及深度最小應在40公尺以上，查系爭土地經計劃道路切
    割後之區塊A，寬度為36公尺，區塊E，寬度為26.4公尺，此
    觀之卷附被証一所示附圖即明，均低於上開「應徵須知」規
    定之40公尺以上。上訴人稱：「仁義街南、北側各一塊，寬
    度及深度均有50公尺以上」云云，尚不足採。(五)上訴人又主
    張87年上訴人曾以幾乎相同之土地投標，被上訴人以整體環
    境考量認為上訴人之土地符合其內部設計規劃，而上訴人此
    次為使投標之土地更為方整，特將較窄小之一部分去除，故
    事實上此次投標之土地相較於87年所投標之土地實係更為方
    整，然而被上訴人現今基於相同之目的與內部規劃設計，卻
    認為上訴人之土地畸零不夠方整，有違平等原則云云。但按
    ，上訴人87年投標土地區塊除與本次有異外，被上訴人選任
    之專案小組亦與本次不同，當時之專案小組審酌87年之用地
    規劃及需求條件，就上訴人要約之土地條件審慎考量，基於
    專業判斷，而同意上訴人就當時投標之土地進行初步協商。
    惟當時購地案之專案小組成員與本次專案小組之成員並不完
    全相同，此為上訴人所不否認，專案小組成員既有變更，專
    業判斷自有可能不同。又被上訴人於87年辦理之土地採購案
    ，被上訴人僅針對符合：「1.土地為建地者一處；2.土地面
    積達五千坪以上；3.土地約略方正地形平坦；4.對外交通方
    便」等條件之土地進行勘選工作，此情為上訴人所不否認，
    而本次「土地徵求條件」被上訴人應依條件較為嚴格之「應
    徵須知」所規定之條件為審核，顯然二次採購案，無論上訴
    人所提供之土地，或被上訴人所設定之條件及專案小組成員
    等，均不相同，上訴人以87年之採購，被上訴人已同意就上
    訴人投標之土地進行協商，本次被上訴人未相同處理，有違
    平等原則云云，自不足採。按評選具有高度專業性，如無確
    切事證證明評選委員有何違法情事時，對於評選結果應予以
    尊重。查系爭土地經被上訴人組成購地評選小組，經該小組
    實地勘查後，認為上訴人投標之土地經計劃道路切割後，分
    成五個區塊，面積、寬度縮小，部分區塊寬度尚有未達40公
    尺者，且因計劃道路穿插其間，分割區塊已顯畸零分散，不
    夠方整。又系爭土地彎曲不整，若經採用而為有眷備勤房屋
    建築使用，則用地以外部份將無法達到最有效利用之功能，
    而認定系爭土地規劃困難無法經濟使用，不符系爭採購案用
    地之要求。上訴人既無法舉証証明被上訴人之購地評選小組
    對此認定有何瑕疵，且本院亦查無該購地評選小組之判斷有
    何違法之處，則該購地評選小組之專業判斷自應予以尊重。
    從而，被上訴人以上訴人所提供之土地不符系爭購案之需求
    ，而將其投標資料退還，異議處理結果及審議判斷遞予維持
    ，亦無違誤，均應予維持。上訴人訴請撤銷為無理由，應予
    駁回。
四、本院按：(一)按「勘選評估及決選原則：1.投標文件經買方初
    步審查合於投標文件規定者，應配合買方通知至實地會勘。
    2.經勘選評比後：(1)適合需要者為一家者，經初步協商，並
    陳報本公司董事會審議通過後，再通知辦理議價及決標。(2)
    適合需要者在二家以上時，經初步協商，依適合需要序位，
    就最適合需要者陳報本公司董事會審議通過後，再通知辦理
    議價及決標」，為本件被上訴人所訂應徵須知第4點所規定
    ，再「廠商文件經審查符合者，機關應辦理實地勘查。前項
    實地勘查，得視個案特性及實際需要，擇下列事項蒐集或查
    證相關資料，作成勘查記錄，必要時並拍照存證。一、土地
    部分(一)依應徵土地地號、地籍圖謄本及土地登記謄本，查核
    土地之地段、地號、地目、等則．．．等資料；(四)應徵土地
    之地形、地勢、位置及面積是否符合計劃用途。面臨道路現
    有寬度、計劃拓寬寬度與其對人員及必須進出之車輛、物料
    及引進之地下管線等之出入有無不便或阻礙等情形；(六)應徵
    土地內應查明有無…既成道路等，及其嗣後變更處理有無困
    難」，復為機關指定地區採購房地產作業辦法第9條第1項、
    第2項第1、4、6款所明定。足徵機關於辦理會勘時，得查核
    應徵土地之地段、地號、地目、等則等資料是否符合計劃用
    途、道路寬度有無不便或阻礙、有無既成道路及其嗣後變更
    處理有無困難等情。又同辦法第10條第1項規定：「機關辦
    理實地勘查後，應依廠商應徵文件及勘查記錄，就房地情況
    、交通情形、環境衛生、價格、發展潛力、有無現存或潛在
    糾紛或效益分析等，認定適合需要者」，顯見在「會勘」程
    序，機關得實質審查該投標土地是否符合需要，如不符合需
    要，機關得予以退件，不能因機關已進行會勘程序，即無條
    件地認為應進入勘選評比程序。從而上訴人主張上訴人投標
    經審查階段通過並經實地會勘，上訴人即有信賴保護原則之
    適用云云，即無足採。(二)另依本件「應徵須知」第一部分第
    1條第2項規定：「基地如經計劃道路切割，則切割後之區塊
    面積未達600坪者，本公司不予接受」。惟查上訴人所有之
    系爭土地除遭仁義街貫穿外，尚有三條計劃道路穿插其間，
    此有地籍圖謄本為証，上訴人對此事實亦不爭執。而仁義街
    北側之兩區塊（分別為A、B區塊），南側則分成一大、二小
    區塊（分別為C、D、E區塊）。其中區塊Ａ坐落臺北縣貢寮
    鄉○○段澳底小段229,230地號土地，面積分別為691平方公
    尺、912平方公尺，共1603平方公尺，計484.9075坪，區塊
    Ｅ坐落臺北縣貢寮鄉○○段澳底小段236之5、237之2、237
    之5地號土地，面積分別為402平方公尺、349平方公尺、672
    平方公尺，共1423平方公尺，計403.4575坪，此有被上訴人
    區塊A、區塊E部分坪數計算結果表附於公程會卷宗內，顯見
    上訴人之系爭土地，部分已不符前開應徵須知之規定。又應
    徵須知第一部分第1條第3項規定：「基地及每一區塊，可供
    配置寬度及深度最小40公尺以上」，即不論總基地或切割後
    之區塊，可供配置寬度及深度最小應在40公尺以上，查系爭
    土地經計劃道路切割後之區塊A，寬度為36公尺，區塊E，寬
    度為26.4公尺，此觀之卷附被証一所示附圖即明，均低於上
    開「應徵須知」規定之40公尺以上。亦徵系爭土地不符上開
    「應徵須知」第一部分第1條第3項規定。上訴人稱：被上訴
    人以區塊面積要求之條件作不利於上訴人之判斷，判決理由
    矛盾云云，亦無足採。(三)再查上訴人87年投標土地區塊除與
    本次有異外，被上訴人選任之專案小組亦與本次不同，當時
    之專案小組審酌87年之用地規劃及需求條件，就上訴人要約
    之土地條件審慎考量，基於專業判斷，而同意上訴人就當時
    投標之土地進行初步協商。惟當時購地案之專案小組成員與
    本次專案小組之成員並不完全相同，又被上訴人於87年辦理
    之土地採購案，被上訴人僅針對符合：「1.土地為建地者一
    處；2.土地面積達五千坪以上；3.土地約略方正地形平坦；
    4.對外交通方便」等條件之土地進行勘選工作，而本次「土
    地徵求條件」被上訴人應依條件較為嚴格之「應徵須知」所
    規定之條件為審核，顯然二次採購案，被上訴人所設定之條
    件及專案小組成員等，均不相同，上訴人以87年之採購，被
    上訴人已同意就上訴人投標之土地進行協商，本次被上訴人
    未相同處理，有違平等原則云云，顯無可採。(四)另本件被上
    訴人辦理系爭採購案，乃根據「機關指定地區採購房地產作
    業辦法」第9條之規定，製作勘查記錄，針對「土地方面」
    、「產權方面」、「價格方面」，交由專業小組進行審查，
    足認被上訴人已參酌個案特性及實際需要始做決定，並未逾
    越裁量權範圍，上訴人未能舉證以明被上訴人確有逾越裁量
    情事，自亦無憑。(五)綜上所述，上訴論旨，仍執前詞，指摘
    原判決違誤，求予廢棄，難認有理由，應予駁回。
據上論結，本件上訴為無理由，爰依行政訴訟法第255條第1項、
第98條第3項前段，判決如主文。
中    華    民    國    95    年    4     月    27    日
                  第五庭審判長法  官  蔡  進  田
                              法  官  黃  合  文
                              法  官  吳  明  鴻
                              法  官  林  茂  權
                              法  官  鄭  小  康
以  上  正  本  證  明  與  原  本  無  異
中    華    民    國    95    年    4     月    27    日
                              書記官  郭  育  玎


司法院資訊處製作；財團法人民間司法改革基金會備份。
